# 同一控制下企业合并

提问人：CPA梁斌 时间：2020-03-02 15:45:53
请教个问题哈。同一控制下，A控制B（88.67%）和C（99.4%）。 2019 年B从A的手里取得了A对C的99.4%股权。
该转让A在单体报表里确认了 826 万的投资收益，B在单体报表上则确认了资本公积和长投。这笔抵消分录怎么做呢？
因为同一控制下企业合并不产生新的损益，也不产生新的商誉。
所以在A的合并层面上我做的是：
借：投资收益 826
贷：资本公积(借方或者贷方) 65
长期股权投资 826-65
但是，询问了几个人后，还有另外一种答案：
借：投资收益 826
贷：资本公积 826
请问哪一种方式正确呢？

回答人：chenyiwei
这两种做法都只是编制合并报表过程中的中间结果，方法二的好处是后续编制B对C长投与C权益的抵销分录比较方便。在方法一下，长投和净资产有差额，抵销时最终也是差额调整资本公积，最终结果在两种方法下是一样的。

提问人：zylrjq 时间：2020-03-17 14:53:45
请教陈版: A上市公司（B公司为A公司母公司）的控股子公司C公司（ 2017 年 12 月 31 日持股60%、 2018 年 12 月 31 日持股63.91%、 2019 年 12 月 31 日持股77.97%） 2019 年 7 月份同一控制下企业合并D公司（B公司的全资子公司），所有者权益变动表的填报，同一控制企业合并视同期初就并入上市公司。
编制所有者权益变动表，填列“同一控制下企业合并”影响数据，D公司权益类科目有专项储备、未分配利润2018 年的期初数据修改（ 2017 年度） 同一控制下企业合并影响是否为 D公司 专项储备60%、未分配利润60%2019 年的期初数据修改（ 2018 年度） 同一控制下企业合并影响是否为 D公司 专项储备63.91%、未分配利润63.91%谢谢陈版

回答人：chenyiwei
因为“2019年 7 月份同一控制下企业合并D公司（B公司的全资子公司）”，所以D公司的各权益项目直接按100%比例并入和还原，无归属少数股权部分。不需要因为B在A中的股权比例变动而相应调整。

提问人：zylrjq 时间：2020-03-18 17:50:09
陈版 是这样的因为A公司（上市公司出具 2019 年报），需要调整年初数据，D公司首先并入A公司控股子公司C公司（A公司对其持股 2017 年 12 月 31 日持股60%、 2018 年 12 月 31 日持股63.91%、 2019 年 12 月 31 日持股77.97%），需要调整期初数据是否可以按照当时持股比例调整
2018 年的期初数据修改（ 2017 年度） 同一控制下企业合并影响是否为 D公司 专项储备60%、未分配利润60%2019 年的期初数据修改（ 2018 年度） 同一控制下企业合并影响是否为 D公司 专项储备63.91%、未分配利润63.91%

回答人：chenyiwei
可以。

提问人：liuguoan 时间：2020-03-26 16:50:00
陈版您好问题如下：原股权架构为北京持有江西20%的股权，北京又持有安徽10%的股权，将上述股权分别转让给x合伙企业（北京公司的持股平台）。同一控制下企业合并追溯后合并层面 19 年长投金额为零，合并报告期的期初存在权益法核算的长投是否合理，是否应将期初的长投也抵消，如果需要抵消请问应该如何抵消？

回答人：chenyiwei
因为合并报表层面需追溯重述前期合并报表，所以重述后的合并报表中不能留存原有的权益法核算的对被合并方的长期股权投资及相应的投资收益。建议首先冲回此前历史上的权益法核算，然后将恢复后的投资成本与取得投资时对应的子公司净资产相应份额进行抵销处理。

提问人：liuguoan 时间：2020-04-01 08:05:17
问：
陈版您好问题如下：原股权架构为北京持有江西20%的股权，北京又持有安徽10%的股权，将上述股权分别转让给x合伙企业（北京公司的持股平台）。同一控制下企业合并追溯后合并层面 19 年长投金额为零，合并报告期的期初存在权益法核算的长投是否合理，是否应将期初的长投也抵消，如果需要抵消请问应该如何抵消？
陈版回复：
因为合并报表层面需追溯重述前期合并报表，所以重述后的合并报表中不能留存原有的权益法核算的对被合并方的长期股权投资及相应的投资收益。建议首先冲回此前历史上的权益法核算，然后将恢复后的投资成本与取得投资时对应的子公司净资产相应份额进行抵销处理。
追问： 1 、权益法的冲回在单体报表做还是在合并层面做？我认为应该在合并报表处理是否正确？ 2 、现在出 18 年 1月 1 日-19年 12 月 31 日的报告，在 17 年合并报表抵消分录直接做借：投资收益贷：长期股权投资(累计权益法核算部分)是否合适？ 3 、最后一笔抵消借股本贷长期股权投资（投资成本部分）该抵消会影响股本金额是否合适，所有者权益变动表如何列式 4 、北京持有安徽的10%是否也是上述处理原则？ 5 、追溯抵消 18 年时候因没有长投，用资本公积代替长投，子公司的权益全部抵消到了合并层面的资本公积（51%）和少数股东权益（49%），子公司又有分红500 万，合并所有者权益变动表对股东的分配会显示资本公积减少 255 万 ，少数股东权益减少 245 万，是否正确？
再次追问：陈版， 2019 年期末在抵消长投与权益时，还存在如下问题江西收购北京的基准日为 2019 年 6 月 30 日，北京在收购基准日前分红 150 万，收购基准日后分红 600 万，在抵消时首先成本法转权益法借长投贷投资收益（北京7-12 月实现的净利润）该种抵消方式会出现长投抵消不完的情况差异76.5万正好是 150 万的51%，若成本法转权益法时7-12月的利润扣除分红 150 万，长投就会抵消完，但是会出现借方的权益不够抵消的情况，差异正好是（北京1-12 月净利润乘以51%）减去（北京7-12月净利润减分红 150 万后的金额乘以51%）。请问上述哪种方式合理差异原因是什么？

回答人：chenyiwei
1 、权益法冲回是在合并层面做的，因为只有合并层面才涉及追溯前期比较数据。
2 、冲回前期权益法核算确认的投资收益和长投损益调整、其他综合收益和其他权益变动等，恢复到成本法，再与被合并方的权益项目中的对应份额进行抵销处理，追溯重述后合并报表层面无对被合并方的长期股权投资。
3 、合并报表层面的股本就是合并方自身的股本，所以被合并方的股本从一开始就应当转入合并报表的资本公积，不应在合并报表中继续列示为股本。
4 、在合并日之前的期间或年度，被合并方对其当时的股东进行利润分配，在合并报表中按照目前收购后的股权比例减少归母未分配利润和少数股东权益。

提问人：xiaochao1212 时间：2020-04-22 13:16:37
2016 年 1 月 1 日，A公司通过非同一控制下企业合并持有B公司60%股权， 2019 年 4 月 30 日A公司将其持有的B公司20%股权转让给C公司，但是转让日约定A公司对B公司仍然享有51%的表决权，各股东按照出资比例分取红利，即B公司的实质经营仍有A公司控制。甲公司为为A公司的子公司（ 2010 年开始始终被A公司控制）， 2019 年 12 月 31 日，甲公司收购B公司100%的股权（发行股份）。对于该业务有以下理解，是否合理：
1 、由于构成同一控制下企业合并，因此对合并日之前的报表需要追溯调整，关于追溯调整是否需要按照不同的归属期计算归属于母公司即少数股东权益、利润，即 2016 年 1 月 1 日至 2019 年 4 月 30 日，按照A公司持有的60%股权计算归母利润进行追溯，少数股东权益即为40%， 2019 年 5 月 1 日至 2019 年 12 月 31 日，按照40%计算归母净利润，按照60%计算归属于少数股东损益。
2 、如果 2019 年 4 月 30 日A公司转让20%股权，并没有商业实质，母的是引入C公司（C具有某种特殊的经营资质，可以促进B公司展开经营，并为了将来获取甲公司的股权），最终是为了将B公司纳入甲公司范围，对于该种短暂丧失控制权，是否可以视作一揽子交易，视同最初一直按照60%控制，即自始至终从 2016 年 1 月 1 日至 2018 年 12 月 31 日全部按照60%的权益恢复留存收益， 2019 年 1 月 1 日至 2019 年 12 月 31 日按照60%计算归属于母公司净利润。

回答人：chenyiwei
1 、可以这样理解。
2 、因为A一直保留B的51%表决权，故A事实上未丧失对B的控制权。建议关注在 5 月至年底C持有B公司20%股权期间是否事实上享有相关股东权利，在 4 月底转让20%股权时是否已对后续甲公司发行股份收购B公司做好了安排， 4月末转让20%股权给C的价格是否显著偏低（明显低于年末甲公司发行股份购买资产的交易价格）等。

提问人：13798247996 时间：2020-07-08 10:43:00
接上面的情况，如果将C公司转入A公司的另外一家全资子公司D公司，其他不变。那在A公司的合并层面是不是需要做B公司投资损失和D公司确认的资本公积进行抵消，即A公司的合并层面不产生合并损益。非常感谢各位老师。

回答人：chenyiwei
这种情况作为正常的内部交易未实现损益抵销。

提问人：13798247996 时间：2020-07-08 10:43:00
陈老师及各位老师早，有如下问题请教各位，麻烦指教。
基本情况：
C是B公司的全资子公司,B是A公司的全资子公司，现假设：
1 、C公司 2019 年底的评估价值为 5000 万， 2019 年 12 月 31 日，B合并层面依据评估价值做了商誉减值（商誉净值 1500万），B公司账面长期股权投资的净值为 5100 万元；
2 、C公司 2019 年1-6月的净利润为 1000 万（净利润为按照可辨认资产持续计量的净利润）；
3 、 2020 年 6 月 30 号，B公司将持有C公司100%的股权，以 5000 万的价值转入A公司名下。
我的会计处理如下：
B单体报表
借：其他应收款 5000 万
投资收益 100 万
贷：长投 5100 万
B合并层面
借：长投 5100 万
投资收益 900 万
贷：C公司账面净资产 4500 万
商誉 1500 万
A单体报表
借：长投 6000 万
贷：其他应付款 5000 万
资本公积 1000 万
A合并层面
借：C公司账面净资产 4500 万
商誉 1500 万
贷：长投 6000 万
请问各位老师，以上会计处理是否准确，如果准确，就 2020 年 6 月 30 号合并时点来考虑，A公司的大合并是不是因为同一控制下合并而产生了 1000 万的投资亏损（即C公司1-6月的净利润）。若定价为 6000 万，则不会产生亏损。非常感谢各位，急等回复。

回答人：chenyiwei
根据主帖中的信息，A是母公司，原本就控制B和C，因此B将C的股权转让给A，对A不是企业合并。如果该内部股权转让交易价格公允的，则A对C的投资成本就是内部转让价格 6000 万元，A自身的资本公积不会发生变化。
B的个别报表和合并报表层面，就按照处置子公司并丧失控制权处理。
A的合并报表层面应完全抵销该项内部交易损益的影响，包括将B层面确认的处置损益和A单户层面对C投资成本中的相应金额进行抵销处理。

提问人：2504525880 时间：2020-08-17 08:31:00
请问陈版：A公司收购B公司（B公司又持有c公司d公司100%的股权）51%的股权构成同一控制下企业合并，在确定A公司的长期股权投资时应该取B公司母公司的净资产数？还是B公司合并c公司d公司的合并净资产数？

回答人：chenyiwei
依据B公司合并报表层面的归母净资产数字为基础确定。
依据：《企业会计准则讲解（ 2010 ）》第三章：如果被合并方存在合并财务报表，则应当以合并日被合并方合并财务报表所有者权益为基础确认长期股权投资的初始投资成本。

提问人：zzczyz9998 时间：2020-09-09 16:33:07
请教陈老师一个问题：
同一控制下企业合并，对被合并方的留存收益进行还原，借:资本公积 贷：盈余公积 ，贷：未分配利润，这笔分录中，为什么要对盈余公积还要还原？在正常的合并抵销时，子公司的盈余公积不是已经抵销掉，并不再还原。这个地方我个人认为：借：资本公积 贷：未分配利润，未分配利润是盈余公积加未分配利润之和。
这个地方一直比较困惑，请陈老师指点解惑。
谢谢！

回答人：chenyiwei
你的理解合理。在这个问题上企业合并和合并报表准则之间并不一致。鉴于企业合并准则仅规范一个时点，而合并报表准则规范其后的不定期限，因此建议以合并报表准则的处理意见为准。

提问人：198006wei 时间：2020-12-03 13:33:07
请教：某些交易中，集团出于内部重组目的设立一个新主体，新主体作为合并方取得同一集团内其他部分公司的控制权，且集团拟短期内将新主体对外出售。在这种情况下，新主体取得集团内其他公司控制权的交易能否作为同一控制下的企业合并处理， 取决于新主体的合并财务报表是作为原控股股东的延伸还是作为新控股股东的延伸。如果集团内部重组交易完全由原控股股东主导，无论其在一年内能否成功将新主体出售，该重组交易均不会被撤销，则新主体的合并财务报表作为原控股股东的延伸，按照同一控制下企业合并处理较为合理。 反之， 如果该重组交易与原控股股东后续丧失对新主体的控制权的交易互为前提，构成“一揽子交易”，若原控股股东最终未将新主体成功出售，新主体取得集团内其他公司控制权的交易将全部撤销的情况下，则新主体的合并财务报表作为新控股股东的延伸，按照非同一控制下企业合并处理较为合理。出自于证监会发布监管规则适用指引—会计类第一号这句话如何理解， （ 1 ）如果新设主体自控股东取其他公司的控制权，并拟一年出售，这单一行为可按同一控制企业合并处理；（ 2 ）如果新设主体的目的就是出售且收购方已经介入交易，按照交易方的意愿进行操作，一年内最终成功，这种情况是按同一控制还是非同一控制（规定中未说明）；
（ 3 ）未成功出售，交易撤销，那么就需按非同一控制处理；
（ 4 ）如果这个主体不是新设主体，是和其他部分公司是并行现存主体，是否也可以适用。

回答人：chenyiwei
这个问题可以简单地总结为：“完成重组”和“股权处置”这两者是否为一揽子交易，是否互为因果。
如果是先由原母公司主导完成重组（即使该重组是以后续出售为目的），重组完成后才开始谈判寻找买家和签约等一系列过程，这种情况下即使在重组完成后一年内完成出售，但因为重组过程完全是原股东主导下完成的，故仍属于同一控制下合并。
反之，如果是先与新股东洽谈好股权转让事宜，按照新股东的要求，在股权交割前先进行重组，以形成新股东所要求的架构，则该项重组不是在原股东的单方面主导下进行的，而是由新股东主导的意思更多一些，这种情况下，即使在重组完成时尚未完成股权交割，因此原股东尚未丧失对拟处置标的公司的控制权，但实际上是作为股权转让交易的一个步骤，这种情况下的重组不是同一控制下合并。

提问人：198006wei 时间：2020-12-07 10:17:00
陈老师，想继续请教一下，如何界定重组及股权处置是一揽子交易，是互为因果关系，即如何判断重组是新股东东的延伸，还是老股东的延伸？从协议判断？如果协议是分开签定呢。双方在各自落实相应的协议，内部决议从形式上看都是和对方没有关联，是否可以认定为没有因果关系？

回答人：chenyiwei
如果没有关联，则该操作的目的是什么？如何合理解释？